【裁判字號】    88,自,903
【裁判日期】    890630
【裁判案由】    竊佔
【裁判全文】
臺灣臺中地方法院刑事判決                          八十八年度自字第九０三號
    自  訴  人  甲○○
    代  理  人  洪贊楊律師
    自  訴  人  丁○○
    被      告  王國梁
                丙○○
右列被告因竊佔案件，經自訴人提起自訴，本院判決如左：
    主  文
甲○○自訴王國梁、丙○○竊佔部分，無罪。
丁○○自訴王國梁、丙○○竊佔部分，自訴不受理。
    理  由
壹、無罪部分：
一、自訴意旨略以：緣坐落台中縣霧峰鄉○○段第九三一之一地號、面積０．０四０
    四公頃，原係自訴人甲○○與被告王國梁各按持分二分之一共有，嗣經本院以八
    十五年度訴字第二三四０號於民國八十六年一月二十二日當庭成立和解分割共有
    物，並經台中縣大里地政事務所辦理分割登記完畢，即坐落台中縣霧峰鄉○○段
    第九三一之一地號土地（下稱九三一之一地號土地）、面積０．０二０二公頃登
    記為自訴人所有，同段第九三一之三地號土地（下稱九三一之三地號土地）、面
    積０．０二０二公頃登記為被告王國梁所有。嗣後於八十六年十月十六日經台中
    縣大里地政事務所實地複測並補訂號樁後，自訴人與被告王國梁即按分割取得之
    土地當場點交接管完畢。被告王國梁於八十七年七月三日將其上開分割取得之土
    地出賣予被告丙○○時，王國梁竟然串通丙○○意圖為自己不法之利益，越界在
    自訴人所有之土地上搭建烤漆鐵板圍牆圍住土地，共同竊佔自訴人所有之土地二
    十平方公尺（以實測為準）。因而認被告二人共同涉犯刑法第三百二十條第二項
    之竊佔罪嫌。
二、按犯罪事實應依證據認定之，無證據不得推定其犯罪事實；不能證明被告犯罪者
    ，應諭知無罪之判決，刑事訴訟法第一百五十四條、第三百零一條第一項分別定
    有明文。又認定不利於被告之事實，須依積極證據，苟積極證據不足為不利於被
    告事實之認定時，即應為有利於被告之認定，更不必有何有利之證據；認定犯罪
    事實所憑之證據，雖不以直接證據為限，間接證據亦包括在內，然而無論直接或
    間接證據，其為訴訟上之證明，須於通常一般之人均不致有所懷疑，而得確信為
    真實之程度者，始得據為有罪之認定；再事實之認定，應憑證據，如未能發現相
    當證據，或證據不足以證明，自不能以推測或擬制之方法，以為裁判之基礎，最
    高法院分別著有三十年上字第八一六號、七十六年台上字第四九八六號、四十年
    台上字第八六號判例可資參照。
三、自訴人認被告二人涉犯刑法第三百二十條第二項之竊佔罪嫌，無非以被告丙○○
    購買九三一之三地號土地時，該土地與自訴人所有之九三一之一地號土地間已存
    有界樁，王國梁與丙○○竟將界樁拔除而越界搭建圍牆為其論據。訊據被告王國
    梁、丙○○均堅決否認有何竊佔犯行，王國梁辯稱：伊僅是將九三一之三地號土
    地賣予丙○○而已，鐵皮圍牆並非伊搭建；丙○○辯稱：伊買得九三一之三地號
    土地後，是依大里地政事務所之測量結果來釘界樁及搭鐵皮圍牆，並未越界等語
    。
四、經查：
（一）自訴人甲○○與被告王國梁原共有之九三一之一地號土地，經本院於八十六年
      一月二十二日成立和解分割該共有土地，由自訴人甲○○取得分割後之九三一
      之一地號土地，被告王國梁取得九三一之三地號土地。嗣被告王國梁於八十七
      年七月三日將九三一之三地號土地賣予被告丙○○，同年月二十二日完成所有
      權移轉登記，此有本院八十五年度訴字第二三四０號和解筆錄、上開二筆土地
      之登記簿謄本等附於併辦前來之台灣台中地方法院檢察署八十八年度偵字第一
      ０八八八號偵查卷（按此案係自訴人於提起本件自訴前，先於八十八年四月二
      十六日向該署檢察官提出告訴）可稽。又自訴人於前開土地分割後之八十六年
      十月十六日，曾申請台中縣大里地政事務所就九三一之一地號土地鑑界，該次
      鑑界將與九三一之三地號土地相鄰處之１、２號樁向北修正，並補釘與九三一
      之二地號相鄰處之３、４、５號樁；及被告丙○○於買得九三一之三地號土地
      後之八十七年七月二十七日，曾向台中縣大里地政事務所就九三一之三地號土
      地申請鑑界，該次鑑界未設樁，上情亦分別有該地政事務所八六里字地二字第
      一六四二四號函、八七里地所二字第０七九八三號函及所附之土地複丈成果圖
      影本各一紙附於前開偵查卷足憑（見該偵查卷第二十七、二十八、三十一、三
      十二頁）。另本院傳訊台中縣大里地政事務所測量員乙○○證稱：丙○○應是
      依八十六年十月十六日之測量所定界樁去搭建鐵板圍牆等語（見本院八十九年
      六月十六日審判筆錄）。再自訴人就本案事實，曾於八十八年四月二十六日向
      台灣台中地方法院檢察署檢察官提出告訴，該署檢察官於乃於同年七月十五日
      至現場勘驗，並命台中縣政府測量課人員測量被告所搭建之鐵皮圍牆是否與九
      三一之一地號、九三一之三地號之土地界址線相符，嗣經台中縣政府囑咐大里
      地政事務所勘測結果，其實地界樁位置與地籍線相符，有該地政事務所八十八
      年七月二十日（八八）里地二字第０七０二０號函在卷可按（見該偵查卷第六
      十七頁）。自訴人嗣於八十八年七月二十九日改向本院提起自訴，於審理中質
      疑大里地政事務為前開鑑測時，未查明界樁有無移動情事，遽依現有界樁測量
      ，殊難令人信服其測量鑑定之結果，並自行委託華興測量有限公司測量，依其
      測量結果進而指訴被告竊佔其土地面積為十二．七平方公尺。本院審酌自訴人
      所指訴疑情，認有再為鑑測必要，乃囑託內政部土地測量局於八十八年十二月
      二十八日再為鑑測，其結論為：「依據吳厝段九三一之二地號使用現況界址及
      九三一之三地號鐵皮圍牆鑑測結果發生不同結果，分甲乙二案，１、依據吳厝
      段九三一之二地號使用現況界址Ｄ屋角－Ｅ鋼筋－Ｇ鋼筋連接線鑑測結果（即
      甲案），該連接線與地籍圖界線相符。而Ａ鋼筋－鐵皮圍牆外緣Ｂ－Ｃ連接虛
      線與地籍圖界線不符。著紅色部分表示被同段九三一之三地號上地上物逾越使
      用位置，其面積為０．００二三公頃。２、依據吳厝段九三一之三地號Ａ鋼筋
      －鐵皮圍牆外緣Ｂ－Ｃ連接線鑑測結果（即乙案），該連接線與地籍界線相符
      ，而Ｄ屋角－Ｅ鋼筋－Ｇ鋼筋連接虛線與地籍圖線不符。著綠色部分表示被同
      段九三一之二地號上地上建物逾越使用位置，其面積０．００二一公頃。而查
      『複丈應以圖根點或界點作為依據』、『檢測界址點，應採同一地段、同一圖
      幅之界址點為原則。檢測時，以原宗地界線（地籍圖上之黑線）作為研判主要
      依據，分割線次之』，分別為地籍測量實施規則第二百四十條、辦理圖解法土
      地界址鑑定作業注意事項第十一點所明定，本案經實地擴大範圍檢測系爭土地
      附近可靠之界址點研判後，甲案較符合上開規定，即甲案所示Ｄ－Ｅ－Ｇ連接
      線與地籍圖經界線相符，Ａ－Ｂ－Ｃ連接虛線（按即被告丙○○搭建之鐵皮圍
      牆）則與地籍圖經界線不符」，此有內政部土地測量局八十九年六月一日八九
      地測二字第０七六三二號函附之鑑定書一份在卷可考。要言之，該鑑測結果認
      該鐵皮圍牆逾越九三一之一地號土地之界線，其逾越使用面積為０．００二三
      公頃。
（二）內政部土地測量局本其專業鑑測判斷結果，固認定被告丙○○所搭建之鐵皮圍
      牆逾越九三一之一地號土地之界線，然該鑑定書中明白表示因九三一之一地號
      土地東、西側附近有未登記土地，依該地號實地東、西兩側現況界址分別予以
      鑑測，會發生該土地實地寬度與地籍圖界線不符情形，且依九三一之二地號使
      用現況界址及九三一之三地號鐵皮圍牆分別鑑測，會生不同之結果（按即該鑑
      定書所列甲、乙二案，其中甲案因較符合地籍測量實施規則第二百四十條、辦
      理圖解法土地界址鑑定作業注意事項第十一點等規定而為內政部土地測量局所
      採認）；又參以大里地政事務所前受台灣台中地方法院檢察署檢察官囑託鑑定
      ，亦曾為九三一之三地號土地上鐵皮圍牆與地籍圖界線相符之鑑測報告，已如
      前述；再自訴人委託華興測量有限公司測量之結果（參附於審理卷之九三一之
      一地號面積套繪成果圖），與前開內政部土地測量局之鑑定結果亦屬有異。從
      而被告丙○○所搭建之鐵皮圍牆究竟有否逾越九三一之一地號土地，顯因各測
      量單位施用之測量方式及其測量能力之差異而有不同結果。故於此情形下，縱
      認內政部土地測量局之鑑測方法較為週密而可採認，亦不得據此推定被告丙○○有擅拔界樁而越界搭建鐵皮圍牆之竊佔犯行。而被告王國梁僅是將該地出賣
      予丙○○，丙○○既無竊佔犯行，則王國梁自無與之共犯該罪之餘地。
五、綜上所述，被告二人所辯上情，堪以採信。自訴人所舉證據不足以證明被告有竊
    佔犯行，本院復查無證據證明被告涉犯該罪，不能證明被告犯罪，應諭知無罪之
    判決。
貳、不受理部分：
一、按犯罪之被害人得提起自訴，刑事訴訟法第三百十九條第一項定有明文。而所謂
    被害人，乃指因犯罪而直接被害之人而言，如非因犯罪而直接被害之人，依法即
    不得提起自訴。不得提起自訴而提起者，依同法第三百三十四條規定，應諭知不
    受理之判決。
二、本件自訴人丁○○固自訴被告王國梁、丙○○共同侵占九三一之一地號土地，然
    該土地之所有權人係另一自訴人甲○○，此有該土地登記謄本可按。自訴人丁○○既非該土地之所有權人，由形式上加以觀察，其顯非本件犯罪之被害人至屬甚
    明，依法不得提起自訴。其不得提起自訴而提起，爰不經言詞辯論，逕為諭知不
    受理之判決。
據上論斷，應依刑事訴訟法第三百三十四條、第三百四十三條、第三百零一條第一項
、第三百零七條，判決如主文。
中      華      民      國      八十九      年    六    月    三十      日
                                        法  官  游 文 科
右正本證明與原本無異。
如不服本判決，應於送達後十日內向本院提出上訴狀（須附繕本），上訴於台灣高等
法院台中分院。
                                        書記官
中      華      民      國      八十九      年    六    月    三十      日


司法院資訊處製作；財團法人民間司法改革基金會備份。
